臺灣高等法院刑事判決　　　　　　　　　　　　　　　九十三年度上易字第二七號
　　上　訴　人　臺灣桃園地方法院檢察署檢察官
　　被　　　告　乙○○
右上訴人因被告詐欺等案件，不服臺灣桃園地方法院九十二年度易字第六三七號，中
華民國九十二年十一月十七日第一審判決（起訴案號：臺灣桃園地方法院檢察署九十
一年度偵續字第九０號），提起上訴，本院判決如左：
    主  文
原判決撤銷。
乙○○意圖為自己不法之所有，以詐術使人將本人之物交付，處拘役伍拾日，如易科
罰金，以參佰元折算壹日，緩刑貳年。
    事  實
一、乙○○前因積欠廖建興新台幣（下同）五十萬元之借款，為廖建興催討未果後，
    即應允將其所有坐落桃園縣八德市○○段一二０二地號之土地移轉予廖建興，藉
    以清償欠款，乙○○明知前開不動產之土地所有權狀並未遺失，竟基於使公務員
    登載不實之犯意，於民國八十八年七月二十六日，立具上開所有權狀確已遺失之
    不實切結書，向桃園縣八德地政事務所提出書狀補發登記申請書，申請補發上開
    權狀，經該管地政機關承辦公務員依法公告，期滿無人異議後，在其職務上所掌
    之土地登記簿公文書上為書狀遺失補發之不實登載，並於同年八月三十一日補發
    新所有權狀，而足生損害於地政機關對於土地登記管理併補發所有權狀之正確性
    ，復於同年九月三日委託代書王祥旭將上揭土地移轉予廖建興。乙○○進而基於
    為自己不法所有之意圖，於八十八年九月十日，前往告訴人甲○○位於桃園縣中
    壢市○○路八六號之住處，向甲○○借款二十萬元，並交付原於六十五年三月二
    十二日印發之前揭土地所有權狀，訛騙甲○○可提供該權狀以供擔保，並簽具將
    所有權狀交付甲○○保管之同意書，甲○○不疑有他即借款之，乙○○於八十九
    年間接續向甲○○借款共計四十七萬元，並簽發支票五張。嗣九十年四月五日，
    甲○○持前揭票據提示均未獲付款，並經調閱前開土地之登記謄本，始悉土地業
    於八十八年九月十七日移轉登記廖建興。
二、案經甲○○訴由台灣桃園地方法院檢察署檢察官偵查起訴。
    理  由
一、訊據被告乙○○否認前開犯行，辯稱：其前曾向告訴人甲○○借款五十萬元並交
    付本案土地之所有權狀供擔保，嗣八十八年七月間偕妻廖黃杏子清償後請求告訴
    人返還權狀，惟告訴人告以權狀「不見了」，待尋獲再行歸還，因之，其於申辦
    補發時並不知權狀實未遺失，又其固自八十八年九月十日起陸續向告訴人借款，
    迄今累欠四十七萬元尚未清償，然其本擬俟對他人之債權取後即可還款，惟因遲
    遲無法收回始未能還款，其向告訴人借款之初並未心存蓄意賴債之詐欺意思云云
    。惟查：
    (一)右揭事實，業經告訴人甲○○指述甚詳，核與證人廖建興、王祥旭證述屬實，
      並有土地登記謄本、同意書、六十五年三月二十二日印發之土地所有權狀影本
      、支票影本及退票理由單、權狀申請補發之申請書、切結書及不動產權利書狀
      滅失清單、土地移轉登記申請書、地政事務所通知單等資料附卷可稽。
    (二)又查證人王祥旭即為廖建興與被告乙○○辦理土地移轉相關事項之代書，於偵
      查及原審調查時均證稱：其係受被告委託辦理申請土地所有權狀補發暨土地所
      有權登記移轉過戶等手續，所需之文件皆為被告所提供，被告當時確係告知其
      因所有權狀「不見了」，始委託其申請補辦等語（見九十一年偵續字第九０號
      卷第十六頁反面、第十七頁，原審卷第二十頁），核與證人廖建興於偵查中所
      述伊於八十八年間催促乙○○將土地移轉予伊，伊與之共同前往王祥旭代書處
      辦理手續，詎乙○○表示：「不知道權狀放到何處，乾脆再申請一份！」等語
      相符（見九十一年偵續字第九０號卷第五十七頁），顯見被告委託證人王祥旭
      辦理前揭土地移轉予廖建興時，已明示其當時無法提供土地權狀之原因，乃係
      不知悉權狀究在何處，並非告知證人等其係之前將權狀交付告訴人保管而不慎
      遺失，是被告所辯：其於八十八年七月三日將欠款還清之際，要求甲○○返還
      交付之土地權狀，然甲○○卻告知權狀業已遺失等情，顯係事後飾卸之詞，洵
      無足採。
    (三)被告先於偵查中辯稱：伊於八十八年間向甲○○借款，並提供本票及土地所有
      權狀以供擔保，於八十八年七月間伊清償借款後，甲○○稱本票及權狀遺失等
      語（見九十年度偵字第八二一七號偵查卷第二十六頁）；復改稱：係於八十七
      年間即向告訴人借款；再於偵查中翻異前詞稱：伊於八十四年起起即向甲○○
      借款，並於八十四年將土地權狀交付以供擔保等語。則被告供詞前後矛盾，其
      於八十八年九月十日前，是否確曾向告訴人借款五十萬元，尚非無疑，況若真
      有被告所述之較前五十萬元借款，何以被告無法提出何書面可供查考？另倘原
      權狀果在告訴人處，被告於在告訴人未交還權狀時即逕先清償五十萬元，實有
      悖常情；復參諸告訴人自偵訊至審判中，均指述於八十八年九月十日前未曾借
      款予被告（指被告所供之五十萬元部分），是被告辯稱其前曾向告訴人甲○○
      借款五十萬元並交付本案土地之所有權狀供擔保云云，尚難遽採。
    (四)又被告於偵查中辯稱：伊八十八年九月十日向甲○○借款時簽立之同意書，因
      不識字而不明白同意書之內容云云，然查：同意書之內容載明：「本人同意委
      任甲○○先生保管本人所有：土地坐落：八德市○○段一二０二地號，土地權
      狀壹張。．．．待本人向甲○○先生借款新台幣貳拾萬元整清償完竣後，再取
      回委託保管之權狀。立同意書人：乙○○．．．」等情，有該同意書及土地所
      有權狀影本附卷可參。又證人王祥旭於偵查中及原審證述：伊處理乙○○土地
      移轉廖建興之手續，於辦理之際，雙方均有詳細閱讀所有文件內容，並未有人
      表示看不懂契約及申請文件之內容等語（見九十一年偵續字第九０號卷第十七
      頁反面，原審卷第二十頁），核與證人廖建興於偵查中證稱：「（問：在辦理
      土地登記申請事項時，乙○○是否閱讀申請書等資料？而在過程中乙○○有無
      表示他看不懂，而要求你或王代書解釋書面內容？）答：乙○○有看，但他沒
      有要求我或王代書解釋內容。」等語相符，顯見被告所辯其不識字等情，亦有
      可疑。又臺灣桃園地方法院檢察署於九十二年一月二十四日偵查時，見被告手
      中持有資料，即命其提供該資料，觀諸該資料背面即載明被告自行書寫：「８
      ７年借７月初妹借１００萬」、「８８年７月３日完」、「伍拾萬元支票回來
      」、「押本票參拾萬元不回」、「８９年開始借錢」、「９０年３月２５止」
      、「４月初錢不借我」等字樣，且此為被告所不否認，有該資料附卷可稽；另
      被告於該日當庭提供其自行簽發之支票二紙、本票一紙，有該支票、本票影本
      在卷可參。從而，被告所辯其不識字而無法瞭解前揭同意書之內容，亦難採信
      。
    (五)另證人廖黃杏子即被告之妻雖於偵查及原審調查中證稱：其和被告有拿五十萬
      元予告訴人甲○○，並向甲○○要求返還權狀，惟甲○○說權狀不見了云云；
      然被告是否確曾向告訴人借款五十萬元，尚非無疑，已如前述，況被告稱其還
      告訴人之五十萬元係向其妻即證人廖黃杏子之妹所借，而證人廖黃杏子卻謂，
      其係向被告之妹借一百萬元，並將其中五十萬元還予告訴人等語，則被告與證
      人究係向何人借款前揭五十萬元用以清償告訴人之債務，彼此所言互有出入，
      足徵證人廖黃杏子之證詞顯有瑕疵，自不得作為對被告有利之證據。
    綜上所述，本件事證明確，被告所辯為卸責之詞，不足採信，其犯行堪以認定。
二、核被告所為，係犯刑法第二百十四條之使公務員登載不實罪、第三百三十九條第
    一項之詐欺取財罪。被告所犯上開二罪間，有方法結果之牽連關係，應從較重之
    詐欺取財罪處斷。
三、原審未予詳查，遽認被告無罪，自有未合，檢察官上訴意旨亦指摘及此，其上訴
    為有理由，應由本院將原判決撤銷改判。爰審酌被告犯罪之動機、手段，詐欺取
    財之金額，所生之損害，及被告犯罪後之態度等一切情狀，量處拘役五十日，並
    諭知易科罰金之折算標準（被告行為後，刑法第四十一條業經修正公布施行，於
    九十年一月十二日生效，將得易科罰金之範圍自犯最重本刑三年以下有期徒刑之
    罪，而受六個月以下有期徒刑或拘役之宣告者，擴及於犯最重本刑為五年以下有
    期徒刑之罪，而受六個月以下有期徒刑或拘役之宣告，因身體、教育、職業、家
    庭之關係或其他正當事由，執行顯有困難者，得以一元以上三元以下折算一日，
    易科罰金。被告行為後法律已有變更，比較修正前後之規定，修正後之法律於被
    告並無不利，故依刑法第二條第一項前段規定，適用修正後之法律，以為本件諭
    知被告易科罰金之折算標準之依據）。被告未曾受有期徒刑以上刑之宣告，此有
    本院被告全國前案記錄表一紙附卷可憑（本院卷第十一頁），其經此偵查審判經
    過，自當知所警惕而無虞再犯，且其於原審已與告訴人成立民事和解，告訴人已
    表示不願再追究，有撤回告訴狀一份在卷可查（原審卷第七十一頁），本院綜核
    各情認上開刑之宣告，已足策其自新，因認所宣告之刑，以暫不執行為適當，併
    諭知緩刑二年，以啟自新。
據上論斷，應依刑事訴訟法第三百六十九條第一項前段、第三百六十四條、第二百九
十九條第一項前段，刑法第二條第一項前段、第二百十四條、第三百三十九條第一項
、第五十五條、第四十一條第一項、第七十四條第一款，罰金罰鍰提高標準條例第一
條前段、第二條，判決如主文。
本案經檢察官賴俊雄到庭執行職務。
中　　　華　　　民　　　國　　九十三　　年　　　一　　　月　　 三十 　　日
                              臺灣高等法院刑事第二十四庭
                                  審判長法  官  陳  貽  男
                                        法  官  徐  世  禎
                                        法  官  李  世  貴
右正本證明與原本無異。
不得上訴。
                                        書記官  魏  汝  萍
中　　　華　　　民　　　國　　九十三　　年　　　一　　　月　　 三十 　　日
附錄：本案論罪科刑法條全文
  刑法第二百一十四條
    明知為不實之事項，而使公務員登載於職務上所掌之公文書，足以生損害於公眾
    或他人者，處三年以下有期徒刑、拘役或五百元以下罰金。
  刑法第三百三十九條
    意圖為自己或第三人不法之所有，以詐術使人將本人或第三人之物交付者，處五
    年以下有期徒刑、拘役或科或併科一千元以下罰金。
    以前項方法得財產上不法之利益或使第三人得之者，亦同。
    前二項之未遂犯罰之。
